臺灣高雄地方法院民事判決　九十年度重訴字第五○號
　　原　　　告　乙○○
　　法定代理人　甲○○
右當事人間損害賠償事件，本院判決如左：
    主      文
被告應給付原告新台幣貳佰柒拾貳萬壹仟玖佰陸拾元，及自民國九十一年二月二十二
日起至清償日止，按年息百分之五計算之利息。
原告其餘之訴駁回。
訴訟費用由被告負擔百分之六十五，餘由原告負擔。
本判決原告勝訴部分，於原告以新台幣玖拾壹萬元供擔保後得假執行。但被告如於假
執行程序實施前，以新臺幣貳佰柒拾貳萬壹仟玖佰陸拾元為原告預供擔保，得免為假
執行。
原告其餘假執行之聲請均駁回。
    事實及理由
壹、原告方面
一、聲明：求為判決：１、被告應給付原告新台幣（下同）七百八十四萬二千零七十
    一元，及自民國九十一年二月二十二日起至清償日止，按年息百分之五計算之利
    息。２、原告願供擔保，請准宣告假執行。
二、陳述：
    １、原告為「高雄縣杉林鄉○○段第一二一六之一六號土地（地目：早，面積○
        點三一四八公頃）」（下簡稱：「分割前第一二一六之一六號土地」）之所
        有權人，七十年七月二十二日該地分割為「同地段第一二一六之一六號土地
        （面積○點二八九七公頃；下簡稱：「分割後之第一二一六之一六號土地」
        ）、第一二一六之二七地號土地（面積○點○一○四公頃；下簡稱：第一二
        一六之二七號土地）、第一二一六之二八號土地（面積○點○一四七公頃；
        下簡稱：第一二一六之二八號土地）。
    ２、八十二年間，訴外人鍾哲榮（註：為原告之弟鍾月有之兒子），竟以「上開
        土地為其父鍾月有所有，鍾月有於八十二年一月七日過逝後，因士地權狀不
        慎遺失」為由，書立切結書，向被告聲請將原來之權狀公告作廢，發給新的
        權狀，暨申請辦理繼承登記。被告高事務所之相關承辦人員尤勸、林麗美、
        陳慶鳳竟疏未查核，於課長陳慶鳳批示准予辦理登記後進而辦妥登簿，而於
        八十二年九月二十日將「分割後之第一二一六之一六號、第一二一六之二七
        號、第一二一六之二八號土地」，均登記為「由鍾哲榮繼承取得」。嗣於八
        十七年三月間，鍾哲榮將上開「分割後第一二一六之一六號土地」、「第一
        二一六之二八號土地」（下簡稱：系爭土地）轉售予李麗琴，並於八十七年
        三月十八日辦妥登記移轉所有權予李麗琴。李麗琴旋於八十七年四月七日以
        上開土地設定抵押權登記予台灣銀行。迨於八十九年間，原告因所持有之土
        地所有權狀損壞，請求被告換補權狀證書時，始悉系爭土地已登記在他人名
        下。
　　３、為此爰依土地法第六十八條第一規定及民法第一百八十四條第一項前段規定
        ，擇一請求被告負賠償責任，又系爭「一二一六之一六號土地」、「第一二
        一六之二八號土地」，既已登記在訴外人李麗琴名下，自屬已不能再回復登
        記於原告名下，並依法請求改以金錢賠償原告所受之損害。
貳、被告方面：
一、聲明：求為判決：１、原告之訴駁回。２、如受不利之判決，願供擔保，請准宣
    告免假執行。
二、陳述：
    １、自台灣光復後迄今，本省各地之地政機關所使用之土地登記簿共計有三種。
        最初為「辦理土地總登記後之土地登記簿（簡稱：舊登記簿）」，之後在六
        十五年時，全面更換使用新格式之登記簿（簡稱：新登記簿），嗣於八十七
        年十月二十六日，因辦理地籍資料電子處理作業，所以再改用現行電子作業
        之土地登記簿。
    ２、分割前之一二一六之一六號土地，依舊登記簿所記載，確登記為原告「乙○
        ○」所有。但六十五年間為改採用新登記簿，而將舊登記簿上資料轉載於新
        登記簿時，因舊登記簿所載「乙○○」之「日」字係以手工書寫，並不工整
        ，而甚為類似「月」字，以致被告機關當時承辦登簿之人員，誤認為「鍾月
        有」，並在新登記簿上將該地所有權人誤轉載為「鍾月有」。
參、兩造不爭執之事實：
一、系爭「一二一六之一六號土地」、「第一二一六之二八號土地」應為原告「乙○
    ○」所有，但六十五年間新舊登記簿轉載時，被告機關之承辦人員誤登為「鍾月
    有」所有。鍾月有過逝後，於八十二年間由鍾哲榮辦妥繼承登記，嗣於八十七間
    出賣予訴外人李麗琴。
肆、兩造爭執之事實：
一、就系爭土地之市價：
    １、原告主張：
    　　(1)、應依公告現值計算市價。
        (2)、否認被告所提出之「鍾貞虎與林英蘭間第一二六一之十號土地買賣契約
            書」之真正性。
        (3)、公告現值加四成，是依土地徵收條例第三十條第二項規定，而依該條例
            規定係「必要時得加成補償」，並非一律加成補償。況且土地徵收乃公
            法上之權利行為所為處分，與私法上之損害賠償不同。況七十九年以後
            ，士地已連年慘跌。
    ２、被告主張：
    　　(1)、公告現值低於市價。
　　　　(2)、坐落於系爭土地隔鄰之一二六一之十號土地，該地地主鍾貞虎係以每平
　　　　　　方公尺二千五百七十六元之價格賣予林英蘭，，應以此價格作為認定本
            案系爭土地市價之標準。
　　　　(3)、政府徵收土地至少也是「公告現值加四成」。
二、時效是否已消滅
    １、原告主張：
        (1)、土地法第六十八條第一項之請求權，有國家賠償之性質，與民法之侵權
            行為責任不同，故應類推國家賠償法第八第一項規定，自請求權人知有
            損害時起，因二年間不行使而消減，自損害發生時起，逾五年亦同。
        (2)、六十五年間新舊登記簿轉載時，既已誤登為「鍾月有」所有，則當時原
            告就已喪失系爭土地之所有權，距今已二十幾年，原告對被告之請求權
            消滅時效應已完成。
    ２、被告主張：
        (1)、本件時效應適用民法之十五年時效。
伍、得心證之理由：
      　本件爭執之處，應在於１、系爭土地是否因被告登記錯誤，致原告受有損害
 　 ？２、應以何時之系爭土地市價計算原告所受之損害，暨市價究為多少？３、原
 　 告請求權是否已於時效？
（壹）、依土地法第六十八條第一項規定，被告應賠償原告因登記錯誤所受之損害：
一、按：
    （一）、土地法第六十八條第一項規定：「因登記錯誤遺漏或虛偽致受損害者，
            由該地政機關負損害賠償責任。但該地政機關證明其原因應歸責於受害
            人時，不在此限。」。又本條規定，係為保障真正權利人之權益而設，
            於第三人因信賴錯誤、遺漏或虛偽之登記而取得新登記受土地法之保障
            時，真正權利人就其所受損害，得請求地政機關賠償。故地政機關，於
            其所屬登記人員執行登記職務，因登記錯誤、遺漏或虛偽有故意或過失
            而致人民權益受損害時，即應負損害賠償責任，並不僅以故意為限。
    （二）、又損害賠償之方法，以回復原狀為原則，不能回復原狀或回原狀顯有重
            大困難，應以金錢賠償其損害，民法第二百十五條定有明文。而最高法
            院六十四年度第六次民庭庭推總會決議略以：「物因侵權行為而受損害
            ，請求金錢賠償，其有市價者，應以請求時或起訴時之市價為準。蓋損
            害賠償之目的在於填補所生之損害，其應回復者，並非『原來狀態』，
            而係『應有狀態』，應將損害事故發生後之變動狀況考慮在內。故其價
            格應以加害人應為給付之時為準，被害人請求賠償時，加害人即有給付
            之義務，算定被害物價格時，應以起訴時之市價為準，被害人於起訴前
            已曾為請求者，以請求時之市價為準。惟被害人如能證明在請求或起訴
            前有具體事實，可以獲得較高之交換價格者，應以該較高之價格為準。
            因被害人如未被侵害，即可獲得該項利益也。」。
    （三）、民法第七百五十八條規定：「不動產物權，依法律行為取得、設定、喪
            失及變更者，非經登記不生效力。」，亦即不動產物權之變動，須具備
            「法律行為（物權行為）」與「登記」雙重要件。又土地法第四十三條
            所謂依土地法所為之登記有絕對效力，係為保護因信賴登記取得土地權
            利之第三人而設，故登記原因無效或得撤銷時，在第三人未取得土地權
            利前，真正權利人對於登記名義人仍得主張之（最高法院三十三上字第
            四九八三號判例）。
二、經查：
    （一）、１、系爭「分割後一二一六之一六號土地」、「第一二一六之二八號土
　            　地」應為原告乙○○所有，但六十五年間新舊登記簿轉載時，誤登
                為「鍾月有」所有，鍾月有過逝後，於八十二年間由鍾哲榮辦妥繼
                承登記，嗣於八十七間出賣予訴外人李麗琴等情，為兩造所不爭執
                ，且有各該登記簿謄本在卷可佐，堪信為真實，故被告機關辦理系
                爭土地之登記確有錯誤。
   　　　　 ２、六十五年間由舊登記簿轉載至新登記簿時，雖將系爭土地誤載為訴
                外人「鍾月有」所有，但因該次登記並未作成物權行為（即無讓與
                合意，根本無物權契約），依前揭伍之（壹）之一之（三）所述，
                應不生物權變動之效果，登記名義人「鍾月有」對真正所有權人「
                乙○○」亦不能依土地法第四十三條規定主張登記之絕對效力，從
                而鍾月有並未取得系爭土地之所有權。又嗣於八十二年間，鍾月有
                過逝後，雖由鍾哲榮繼承登記為系爭土地之所有權人，但繼承既係
                承繼被繼承人之權利義務，而被繼承人「鍾月有」並未取得系爭土
                地之所有權，則應認八十二年間鍾哲榮雖辦妥繼承登記，但仍未因
                繼承而取得系爭土地之所有權。嗣於八十七年三月十八日因鍾哲榮
                將系爭土地賣予李麗琴並辦妥移轉所有權登記時，既無證據證明李
                麗琴為惡意之第三人，則應認此時原告才因而喪失系爭土地之所有
                權。
            綜上所述，系爭土地確因登記錯誤致原告受有損害，被告應依土地法第
            六十八條負賠償責任無訛。又系爭土地已登記為訴外人李麗琴所有，致
            難以回復原狀，從而應認被告須改以金錢賠償原告損害。
    （二）、本件應以起訴時系爭土地之市價，計算損害賠償之金額：
                本件雖因新舊登記簿轉載時誤登，致從六十五年起系爭土地即已非
            登記為原告所有，但「直到八十九年因權狀破損欲聲請更換，原告才發
            現系爭土地登記錯誤之事實。在此之前，於八十二年間，雖曾有建商找
            原告洽商，欲以一分地二百五十萬元之價格向原告購買系爭土地，但當
            時原告就已拒絕出售。之後直到本案起訴之時止，原告都不曾想過要出
            賣系爭土地。又原告雖打算將系爭土地留作以後蓋房子使用，但直至目
            前，此仍只於構想。所以，除了八十二年間建商曾向原告洽購外，原告
            並未曾想過要積極開發利用系爭土地。」等情，業據原告陳明在卷，故
            本案並不存在「起訴前，有具體事實足認原告能獲得較高之交換價格」
            之情形，從而稽諸首開伍之（壹）之一之（二）最高法院六十四年度第
            六次民庭庭推總會議決議之意旨，本案應以「起訴時系爭土地之市價」
            ，作為計算損害賠償金額之標準。
    （三）、本案起訴時之土地市價合計二百七十二萬一千九百六十元：
            １、九十年度，「分割後第一二一六之十六號土地」及「第一二一六之
                二十八號土地」之公告現值，雖均為每平方公尺七百八十元（參本
                院卷七十八頁及八十頁之土地登記謄本）。但經中國不動產鑑定中
                心股份有限公司鑑定結果，九十年三月二十七日鑑估時，分割後之
                第一二一六之十六號土地市價為「每平方公尺九百元」，該地面積
                二八九七平方公尺，市價共二百六十萬七千三百元；第一二一六之
                二十八號土地市價則為「每平方公尺七百八十元」，該地面積一四
                七平方公尺，市價共一十一萬四千六百六十元。又本案起訴之時間
                為九十年一月十七日，距上開鑑定報告之鑑定時間僅約二個多月，
                衡情價格變動應不大，故上開鑑定結果，應足以作為本案起訴時系
                爭土地市價之認定標準。
          　２、其次，原告雖主張依「坐落於系爭土地隔鄰之一二六一之十號土地
                ，該地地主鍾貞虎係以每平方公尺二千五百七十六元之價格賣予林
                英蘭」，且政府徵收地地至少也是「公告現值加四成」云云，但基
                於右述理由，應認原告上開主張，委無可採，亦無依原告聲請傳訊
                鍾貞虎之必要：
                (1)、公告現值加四成，既係依土地徵收條例第三十條第一項：「被
                    徵收之土地，應按照徵收當期之公告土地現值，補償其地價。
                    、、」，及第二項：「前項徵收補償地價，必要時得加成補償
                    、、」之規定。而依該條例第三十條第二項既已明文「必要時
                    得加成補償」，故足見並非一律加成補償。況且土地徵收乃公
                    法上之權利行為所為處分，有時不免加入其他行政目的上之考
                    量，故與私法上之損害賠償並不相同。
                (2)、估且先不論原告所提出附於本院卷二十頁之「鍾貞虎與林英蘭
                    不動產買賣契約書」是否為真正，爰以買賣價格常受買賣時期
                    、買賣雙方之意願、交情等諸多因素影響，致時有變化，有時
                    更因買賣雙方間之特殊考量，而使價格有過低或過高之情形，
                    是以，實縱使是隔鄰土地之買賣，亦難全然比照。況且依上開
                    買賣契約書所示，買賣之日期為八十四年八月二十九日，距本
                    案起訴時（九十年一月十七日），相隔長達五年半，況原告自
                    承九二一地震後，該地，復以該超出前揭公告市價及鑑定價格
                    數倍，因此，不論該契約書形式上是否為真正，本院原即難以
                    此為準。
                (3)、若每平方公尺以二千五百七十六元計算，則系爭土地總值高達
                    七百七十九萬四千九百七十六元。然李麗琴前以系爭土地設定
                    抵押權向銀行借款，因未如期清償，經銀行聲請強制執行，現
                    由本院民事執行處查封拍賣（九十年執字第二二三二號）。本
                    院前於九十年八月三日酌定第二次拍賣之底價為「第一二一六
                    之十六號土地二百一十二萬元（即每平方公尺約七百三十六元
                    ）」、「第一二一六之二十八號土地一十二萬元（即每平方公
                    尺約八百一十六元）」。但第二次拍賣結果仍無人應買，有拍
                    賣公告在卷可佐（本院卷二六七頁），此情亦為兩造所知悉。
                    衡諸常情，若客觀上及原告之主觀上均認系爭土地之市值達每
                    平方公尺以二千五百七十六元計算，則市值與拍賣底價差距達
                    三倍多，拍得後轉手即可輕易獲得豐厚之利潤，豈有無人應買
                    致拍賣流標之理，原告又豈有不動心並自行或託其他人出面投
                    標競買之可能。
            ３、本院卷附之中國不動產鑑定中心股份有限公司不動產定研究報告（
                二八六頁至三五二頁）所認定之系爭土地八十六年及八十二年時市
                價，雙方容有爭，但稽首開說明，本院既已採用九十年之市價作為
                認定損害賠償金額之依據，上開不動產定研究報告（二八六頁至三
                五二頁）所認定之八十六年及八十二年市價既毋庸再予審酌。
（貳）、時效抗辯：
一、按：
    （一）、土地法第六十八條第一項規定「因登記錯誤，遺漏或虛偽致受損害者，
            由該地政機關負損害賠償責任」，並無民法第一百九十七條第一項短期
            時效之適用，此並無爭議。而就究竟應適用民法第一百二十五條第一項
            之十五年期間，抑或類推適用國家賠償法第八條第一項之五年時效，雖
            有爭議，但本院認土地法第六十八條之請求權之消滅時效，民法及土地
            法上既均無特別規定，則應適用民法第一百二十五條第一項所定十五年
            期間（最高法院八十四年台上二○六○判決、司法院七十九廳民一字第
            九一四號函所示臺灣高等法院暨所屬法院民事法律問題研究之臺灣高等
            法院意見，曾同採此見解）。
    （二）、民法第一百二十八條規定：「消滅時效，自請求權可行使時起算。以不
            行為為目的之請求權，自為行為時起算。」。而所謂「可行使時」，係
            指請求權人行使其請求權，客觀上無法律上之障礙而言，要與請求權人
            主觀上何時知悉其可行使無關。但加害人之侵權行為如連續（持續）發
            生者，則被害人之請求權亦不斷發生，而該請求權之消滅時效亦應不斷
            重新起算。因此，連續性侵權行為，於侵害終止前，損害仍在繼續狀態
            中，被害人無從知悉實際受損情形，自無法行使損害賠償請求權，其消
            滅時效自應俟損害之程度底定知悉後起算。
二、經查，如前所述，被告機關「六十五年間辦理新舊登記簿轉載」及「八十二年九
    月二十日辦理鍾哲榮繼承登記」容有錯誤，而原告則於「八十七年三月十八日系
    爭土地移轉所有權登記予李麗琴時，喪失系爭土地之所有權」，亦即被告機關之
    錯誤行為係持續到八十二年九月二十日，而於八十七年三月十八日發生原告喪失
    所有權之損害。從而，本案之十五年消滅時效應非從六十五年間起算，迄今原告
    依土地法第六十八條第一項對被告之請求權仍尚未完成。
（參）、綜上所述，原告依土地法第六十八條第一項請求被告給付如主文第一項所示
        之金額，為有理由。至於超過此金額之請求，為無理由，應予駁回，為此判
        決如主文第一、二項所示。又原告另主張依民法第一百八十四條第一項前段
        ，請求與土地法第六十八條第一項擇一判決。但就被告給付如主文第一項所
        示之金額部分，因本院已依土地法六十八條第一項判決原告勝訴，故無再予
        審酌之必要。至就原告之訴駁回部分，縱原告依民法侵權行為之規定請求，
        亦因本院所認定之系爭土地市價僅如前所述，致仍應予以駁回，併予敘明。
陸、又兩造各陳明願供擔保，請准宣告假執行或免為假執行，經核原告勝訴部分，合
    於法律規定，爰酌定相當之擔保金額宣告假執行；原告其餘假執行之聲請，因訴
    之駁回而失所依據，併予駁回。至於被告敗訴部分，經核並無不合，亦酌定金額
    宣告免予假執行。
柒、程序部分：
一、原告起訴時所主張之損害金額，尚包括「第一二一六之二七地號土地」登記錯誤
    之賠償金額。但該土於六十五年間雖亦因新舊登記簿轉載錯誤，致登記於鍾月有
    名下，並於鍾月有過逝後，由鍾哲榮辦理繼承登記，惟鍾哲榮並未將該地賣予李
    麗琴，故於本案起訴後，被告已將該地登記為原告所有。為此，原告乃減縮訴之
    聲明。
二、起訴時，原告另並以旗山地政事務所之尤勸、林麗美、陳慶鳳為共同被告，請求
    連帶賠償，唯原告嗣已撤回尤勸、林麗美、陳慶鳳之訴訟。
捌、本案原告之請求雖僅一部勝訴，但本院審酌：１、原告敗訴部分，係因對市價之
    高低認知上，與本院有所不同。而本院函請中國不動產鑑定中心股份有限公司對
    系爭不動產所為之鑑定，不問原告主張之市價為多少（即是否全部勝訴或一部勝
    訴），應付之鑑定費均相同。２、不問原告全部勝訴或一部勝訴，支出之送達郵
    費均相同。３、起訴後，被告將一二一六之二七地號土地回復登記為原告所有，
    此既非原告起訴前所得預知，則此部分原告已繳之裁判費，自不能全部由原告負
    擔等諸多因素，本院認本案之訴訟費，應由兩造依主文所示之比率負擔。
捌、據上論結，本件原告之訴一部有理由、一部無理由，依民事訴訟法第七十九條但
    書、第七十八條、第三百九十條第二項、第三百九十二條後段，判決如主文。
中　　　華　　　民　　　國　　　九十一　　年　　　三　　　月　　 五　   日
                              臺灣高雄地方法院民事第一庭
~B法　　　官　洪碩垣
右為正本係照原本作成。
如對本判決上訴，須於判決送達後廿日內向本院提出上訴狀。
中　　　華　　　民　　　國　　　九十一　　年　　　三　　　月　　 十二　日
~B法院書記官　鄭翠蘭
